【裁判字號】    96,易,3905
【裁判日期】    971027
【裁判案由】    妨害自由
【裁判全文】
臺灣板橋地方法院刑事判決              96年度易字第3905號
公  訴  人  臺灣板橋地方法院檢察署檢察官
被      告  廖玉秋
指定辯護人  王寶蒞律師
上列被告因妨害自由案件，經檢察官提起公訴（96年度偵字第26
635 號），暨移送併案審理（96年度偵字第25900 號，與本案犯
罪事實及所犯法條同一）本院判決如下：
    主  文
廖玉秋無罪。
    事  實
一、公訴意旨略以：被告廖玉秋與簡金桐為夫婦，簡惠珊則為2
    人之女。緣廖玉秋因簡惠珊罹患精神疾病，乃與簡金桐於民
    國96年8 月9 日帶同簡惠珊至行政院衛生署臺北醫院（下稱
    署立臺北醫院）急診，而由當日值班之精神科醫師李曉筠看
    診。廖玉秋於李曉筠看診過程中即曾表達希望李曉筠安排簡
    惠珊強制住院，但李曉筠診察後，認簡惠珊僅為適應不良症
    候群合併憂鬱情緒，發病期間無明顯的妄想或幻聽等精神症
    狀，未達精神衛生法所定可強制住院乃至強制治療之程度，
    且簡惠珊亦明確拒絕住院及打針，乃僅開立3 天份調整控制
    情緒的藥物予簡惠珊服用。96年8 月23日，署立臺北醫院社
    服室接獲廖玉秋之投訴信，指稱：李曉筠未收簡惠珊住院，
    導致簡惠珊回家後破壞家中物品，造成家中損失，且李曉筠
    不應未經其同意即徵詢簡惠珊有無住院的意願等語，並要求
    署立臺北醫院處罰李曉筠。其後李曉筠即於96年9 月3 日以
    電話告知廖玉秋未收簡惠珊住院之專業上理由，惟廖玉秋並
    不接受。96年9 月6 日，廖玉秋打電話至署立臺北醫院找李
    曉筠，惟李曉筠因先前廖玉秋屢屢生事，心中已生恐懼，故
    未接聽電話，轉由社服室行政專員陳怡淳接聽處理。詎廖玉
    秋竟基於恐嚇李曉筠之犯意，於電話中稱：「家中出人命，
    要李曉筠過去處理，已殺了一隻兔子，接下來要殺誰不知道
    」等加害李曉筠生命、身體安全之言語，恐嚇李曉筠，經陳
    怡淳告知該院精神科主任趙偉婷轉述予李曉筠知悉後，使李
    曉筠心生畏懼，致生危害於李曉筠之生命、身體安全。隨後
    廖玉秋復不斷撥打電話要求李曉筠前往其家中處理，李曉筠
    因而心生畏懼，而請假於中午離開醫院。詎廖玉秋復於當日
    14時許，前往署立臺北醫院，要求李曉筠出面負責，院方見
    狀，連忙通知簡金桐來院處理。隨後趙偉婷、陳怡淳、該院
    社服室主任王玉雲、精神科社工林淑華等人即陪同廖玉秋、
    簡金桐進入會議室，安撫廖玉秋之情緒。當陳怡淳轉告簡玉
    秋上午電話之內容予簡金桐知悉時，廖玉秋竟接續上開恐嚇
    之犯意稱：「我就當做這隻兔子是姓李的，我爽我就砍牠一
    刀，不爽就砍牠一刀。」，並自其手提包中拿出1 瓶汽油放
    置於會議桌上，再拿出1 隻已遭開腸破肚之死兔子揮舞，而
    向在場之人以：「跟你講，我把牠當作是姓李的，吊在這裡
    ，不爽我就砍牠一刀」，並同時抓著兔子耳朵，往地上甩去
    ，而做模擬砍殺的手勢，以：「我當作牠是姓李的那個女人
    ，她不是醫生，我不爽我就砍她一刀」、「我當牠是姓李的
    ，我不爽我就砍她一刀」、「這個小白兔，我把牠當作姓李
    的，今天我的女兒這樣是她害的，是姓李的害的，我吊在那
    裡，不爽我就砍她一刀，我砍的不是小白兔，是姓李的」、
    「我還會繼續砍，我不爽我就把牠當作是姓李的，這一切，
    李醫師要給我交代清楚。」等加害李曉筠生命、身體安全之
    言語，恐嚇李曉筠，經趙偉婷轉述上開惡害之通知與李曉筠
    知悉後，使李曉筠心生畏懼，致生危害於李曉筠之生命、身
    體安全等語，因認被告所為涉犯刑法第305 條之恐嚇危害安
    全罪嫌。
二、公訴意旨認定被告涉犯刑法第305 條之恐嚇危害安全罪嫌，
    主要係以：證人簡金桐、陳怡淳、趙偉婷、王玉雲、林淑華
    於偵訊時之證述，及現場錄音及錄影光碟1 份為證。惟被告
    則堅決否認有何恐嚇犯行，並辯稱：電話不是李曉筠接的，
    伊也不記得伊是否有講恐嚇的話，伊當時因沒有看到李曉筠
    在場，整個人情緒都崩潰了，之後發生什麼事情就都不知道
    了等語；辯護人另為被告略辯稱：(一)程序部分：證人簡金桐
    、陳怡淳、趙偉婷、王玉雲、林淑華及李曉筠於偵訊時所言
    均屬傳聞證據，無證據能力；又檢察官於訊問簡金桐時，未
    告以「得拒絕作證」，故其證言無證據能力；另現場錄音及
    錄影光碟係由署立臺北醫院於被告不知情之情形下秘密錄製
    ，此舉已侵害被告自由、隱私之基本人權，縱我國已有通訊
    保障與監察法以為公權力秘密錄製之法源，然此亦係針對重
    大犯罪而言，方符比例原則，於此情形，偵察機關尚且不具
    以此不法手段取得證據之權限，遑論私人為之，故本案現場
    錄音及錄影光碟應無證據能力；至告訴人所提現場錄音譯文
    及現場翻拍照片均屬傳聞證據，且照片係片段擷取，不足為
    證；(二)實體部分：被告並未帶刀子或汽油到署立臺北醫院，
    且其不知案發當時之行為為何，自無認識恐嚇罪客觀構成要
    件事實發生之可能性，遑論其有實施恐嚇行為之主觀意圖；
    縱認被告有恐嚇告訴人之意思，其亦未直接告知告訴人，或
    以確定之間接告知其他特定人並明示該特定人需告知告訴人
    ，故被告對告訴人並無惡害之通知，即不該當恐嚇危害安全
    罪之客觀要件；另被告於案發當時極有可能因其本身具有精
    神病史，且因告訴人之疏失造成被告數日未寢且未服藥，致
    其行為時因精神障礙致不能辨識其行為違法或欠缺依其辨識
    而行為之能力等語。
三、關於程序爭點部分：
    (一)被告辯稱：證人簡金桐、陳怡淳、趙偉婷、王玉雲、林淑
      華及李曉筠於偵訊時所言均屬傳聞證據，無證據能力等語
      ，固非無據，然而：
      1.按被告以外之人於審判外之言詞或書面陳述，除法律有
        規定者外，不得作為證據，刑事訴訟法第159 條第1 項
        固定有明文。惟被告以外之人於審判外之陳述，雖不符
        同法第159 條之1 至之4 規定，而經當事人於審判程序
        同意作為證據，法院審酌該言詞陳述或書面陳述作成時
        之情況，認為適當者，亦得為證據。又當事人、代理人
        或辯護人於法院調查證據時，知有第159 條第1 項不得
        為證據之情形，而未於言詞辯論終結前聲明異議者，視
        為有前項之同意，同法第159 條之5 規定甚明。倘當事
        人、代理人或辯護人於調查證據時，知有刑事訴訟法第
        159 條第1 項不得為證據之情形，卻表示「對於證據調
        查無異議」、「沒有意見」等意思，而未於言詞辯論終
        結前聲明異議者，為求與上開同意制度理論一貫，且強
        化言詞辯論主義，確保訴訟當事人到庭實行攻擊防禦，
        使訴訟程序進行、順暢，應視為已有將該等傳聞證據採
        為證據之同意為規定。從而，於當事人對審判外之陳述
        已放棄其反對詰問權，或依法律規定而擬制具有同一效
        果之情形，相關之證人於審判外之陳述，即具有證據能
        力。當事人、代理人或辯護人，僅得以反對詰問以外之
        方式爭辯其證明力，不得再就證據能力有無一節為爭執
        。且證據能力之有無，並非對陳述內容之證明力如何加
        以論斷，二者層次有別，不容混淆（最高法院95 年 臺
        上字第2666號、96年臺上字第1568號判決意旨參照）。
        本案辯護人所提97年3 月28日刑事準備書狀雖以證人簡
        金桐於偵訊時所言屬傳聞證據，無證據能力云云（本院
        卷第56頁），並聲請以之作為證人，進行交互詰問，惟
        於本院97年10月13日審理時則表示捨棄該項證據，等同
        放棄詰問該證人之權利，依據前揭規定，該證人於偵訊
        時具結所言，當具證據能力。另辯護人雖略辯稱：檢察
        官於訊問時，未告以「得拒絕作證」，故其證言並無證
        據能力云云，但查檢察官於96年10月19日以證人身份訊
        問簡金桐前，業已告知「如果問你的問題，你怕據實陳
        述，有可能會必須因此坦承犯罪，以致於你自己（或你
        的親屬、或與你有婚約、法定代理關係的人）有受刑事
        訴追或處罰的可能，你可以針對該問題不予回答，你是
        否願意陳述並作證」，證人簡金桐亦於答稱「願意」後
        在結文上具結（他字卷第24 、26 頁），足見檢察官業
        已具體告知該證人得拒絕作證，辯護人前揭所辯，容有
        誤會，併此說明。
      2.按被告以外之人於偵查中向檢察官所為之陳述，除顯有
        不可信之情況者外，得為證據，刑事訴訟法第159 條之
        1 第2 項定有明文。本案證人趙偉婷、林淑華及李曉筠
        於偵查中接受檢察官訊問時所為之陳述，均已具結擔保
        所言屬實，復無任何證據足以直接或間接證實該3 人於
        該次訊問時所言具有顯有不可信之情況，依據前揭規定
        ，渠等前開證詞雖屬傳聞證據，但因符合前開規定，故
        仍具有證據能力。至於證人陳怡淳、王玉雲部分，該2
        人於偵訊時所言，核與其於本院審理時所言大致相符，
        因其於本院所述較為詳盡，以下爰僅引用該2 人於本院
        審理時所言，作為本院認定之證據，附此說明。
    (二)被告又辯稱：現場錄音及錄影光碟係由署立臺北醫院於被
      告不知情之情形下秘密錄製，此舉已侵害被告自由、隱私
      之基本人權，縱我國已有通訊保障與監察法以為公權力秘
      密錄製之法源，然此亦係針對重大犯罪而言，方符比例原
      則，於此情形，偵察機關尚且不具以此不法手段取得證據
      之權限，遑論私人為之，故本案現場錄音及錄影光碟應無
      證據能力云云。惟按刑事訴訟法上「證據排除原則」，係
      指將具有證據價值，或真實之證據因取得程序之違法，而
      予以排除之法則。偵查機關「違法」偵查蒐證適用「證據
      排除原則」之主要目的，在於抑制違法偵查、嚇阻警察機
      關之不法，其理論基礎，來自於憲法上正當法律程序之實
      踐，鑒於一切民事、刑事、行政、懲戒之手段，尚無法有
      效遏止違法偵查、嚇阻警察機關之不法，唯有不得已透過
      證據之排除，使人民免於遭受國家機關非法偵查之侵害、
      干預，防止政府濫權，藉以保障人民之基本權，具有其憲
      法上之意義。此與私人不法取證係基於私人之地位，侵害
      私權利有別，蓋私人非法取證之動機，或來自對於國家發
      動偵查權之不可期待，或因犯罪行為本質上具有隱密性、
      不公開性，產生蒐證上之困窘，難以取得直接之證據，冀
      求證明刑事被告之犯行之故，而私人不法取證並無普遍性
      ，且對方私人得請求民事損害賠償或訴諸刑事追訴或其他
      法律救濟機制，無須藉助證據排除法則之極端救濟方式將
      證據加以排除，即能達到嚇阻私人不法行為之效果，如將
      私人不法取得之證據一律予以排除，不僅使犯行足以構成
      法律上非難之被告逍遙法外，而私人尚需面臨民、刑之訟
      累，在結果上反而顯得失衡，且縱證據排除法則，亦難抑
      制私人不法取證之效果。是偵查機關「違法」偵查蒐證與
      私人「不法」取證，乃兩種完全不同之取證態樣，兩者所
      取得之證據排除與否，理論基礎及思維方向應非可等量齊
      觀，私人不法取證，難以證據排除法則作為其排除之依據
      及基準，應認私人所取得之證據，原則上無證據排除原則
      之適用。惟如私人故意對被告使用暴力、刑求等方式，而
      取得被告之自白（性質上屬被告審判外之自白）或證人之
      證述，因違背任意性，且有虛偽高度可能性，基於避免間
      接鼓勵私人以暴力方式取證，例外地，應排除該證據之證
      據能力（最高法院97年度台上字第734 號判決參照）。本
      案實施錄音及錄影之場所乃署立臺北醫院之會議室，該會
      議室於案發當天僅係提供被告、簡金桐與院方代表（即精
      神科主任趙偉婷、社服室主任王玉雲、社服室行政專員、
      精神科社工林淑華）洽談討論李曉筠醫師對簡惠珊所為診
      療及後續處置有無不當之處，並無故意對被告或其配偶簡
      金桐使用暴力、刑求等方式而取得有利於己陳述之情事，
      業經本院當庭播放該錄音錄影光碟勘驗確認，並製有勘驗
      筆錄為證（本院卷第136 至191 頁、第206 頁），被告亦
      從未指出署立臺北醫院於錄音、錄影當天有何故意對被告
      使用暴力、刑求之不法舉動，參以現今醫院在面對不斷增
      加之醫療糾紛時，多對協商過程全程錄音、錄影，此舉一
      方面得以保障院方之權益，另方面亦得保留協商過程之真
      實情狀。從而，公訴人所提署立臺北醫院於案發當時所為
      錄音、錄影光碟，雖係未得被告同意即為錄音錄影，但因
      並非私人故意對被告使用暴力、刑求等方式而取得被告之
      自白，亦無高度虛偽之可能性，揆諸前引說明，當不受證
      據排除法則之拘束，而有證據能力。
    (三)被告雖辯稱：現場錄音譯文及現場翻拍照片均屬傳聞證據
      ，且照片係片段擷取，不足為證云云，惟按該譯文僅係錄
      音的轉譯，而照片則為影像之擷取，本身乃錄音、錄影光
      碟之代替物，性質上仍屬物證，而非「被告以外之人」於
      審判外之陳述，自非傳聞證據，不受傳聞法則之拘束，僅
      有轉譯或翻拍是否真實之問題。其次，本院於徵求公訴人
      及被告、辯護人之同意（本院卷第119 至120 頁）後，即
      於97年9 月15日預先由法官督同助理勘驗光碟，並製作勘
      驗筆錄，有本院勘驗筆錄在卷可查（本院卷第136 至191
      頁），經與告訴人於偵查時所提出之錄音譯文及現場翻拍
      照片比對，本院前揭勘驗筆錄及所翻拍照片顯較告訴人於
      偵查時所提出之錄音譯文及現場翻拍照詳盡，以下爰僅引
      用本院勘驗筆錄及所翻拍照片為證。再者，前揭錄音、錄
      影乃2 個不同的檔案，於播放時，須搭配畫面中人物之聲
      音、嘴型、動作等客觀情狀反覆操作，始能達到同步播放
      錄音錄影的效果，業經法官於97年9 月15日勘驗屬實。嗣
      於本院於97年10月13日在法庭當庭播放勘驗時，雖因操作
      困難以致於無法達到同步播放錄音錄影的效果，但辯護人
      既未爭執其中錄音內容與勘驗筆錄內容有何歧異，且已表
      示為兼顧司法資源與被告精神負擔，不再對是否另定庭期
      重新勘驗錄音、錄影光碟表示進一步的意見（本院卷第20
      6 至207 頁），亦即辯護人對於本院前揭對錄音光碟部分
      之勘驗內容已無爭執，則此部分當具證據能力。另辯護人
      雖又辯稱：錄影帶約有60分鐘，但是看起來只有10幾分鐘
      ，可能有擷取，顯然不是原版云云，但本院於97年10月13
      日在法庭當庭播放前揭錄音錄影檔時，乃依辯護人之聲請
      ，從頭到尾勘驗本院前揭勘驗筆錄所載內容之全部錄音及
      影像，有法庭錄音為證，本院既已針對勘驗筆錄內容部分
      全程播放，應即完成勘驗物證時應踐行之程序。至於全部
      錄音、錄影檔案長度為何，當非本案勘驗程序所應審究，
      亦不因而影響本院勘驗筆錄之證據能力與證據力，附此說
      明。
四、按犯罪事實應依證據認定之，無證據不得認定犯罪事實，刑
    事訴訟法第154 條定有明文。又不能證明被告犯罪或其行為
    不罰者，應諭知無罪之判決，同法第301 條第1 項亦有明定
    。次按「刑法第三百零五條之恐嚇罪，所稱以加害生命、身
    體、自由、名譽、財產之事，恐嚇他人者，係指以使人生畏
    怖心為目的，而通知將加惡害之旨於被害人而言。若僅在外
    揚言加害，並未對於被害人為惡害之通知，尚難構成本罪」
    （最高法院52年台上字第751 號判例參照），換言之，對於
    被害人所為惡害之通知須「直接」或「確定之間接」對行為
    客體為之，而所謂確定之間接，係指行為人雖不直接恐嚇被
    害人，但將其恐嚇事實「告知」特定人，並「明示」其通知
    被害人。如僅對不特定人揚言恐嚇事實，並無明示任何人將
    其恐嚇事實轉知被害人，或雖已將恐嚇事實告知特定人，但
    特定人並未轉知被害人，即不能成立本罪（臺灣高等法院96
    年度上易字第1468號、95年度上易字第1891號、92年度上易
    字第1781號、91年度上易字第1862號判決均同此見解）。經
    查：
    (一)被告曾於96年9 月6 日9 時許打電話至署立臺北醫院要找
      李曉筠，經社服室行政專員陳怡淳接聽後，被告在電話中
      稱：「要出人命了，要李醫師馬上去他們家」後隨即掛上
      電話，迨5 分鐘後陳怡淳打電話予被告詢問需要李醫師到
      她家處理何事時，被告即在電話中恫稱：「我在家裡有殺
      死一隻兔子，接下來要殺誰不知道」等情，業據證人陳怡
      淳於本院審理時具結證述綦詳（本院卷第115 頁），而被
      告於警詢時亦自稱曾於96年9 月6 日打一通電話至署立臺
      北醫院找一位醫師李曉筠（第25900 號偵字卷第4 頁），
      參以被告與證人陳怡淳原本並不熟識，復無任何證據證明
      其彼此間有何嫌怨，則證人陳怡淳應無甘冒偽證刑責而刻
      意誣陷被告之理，其證言應可採信，堪信被告確曾於電話
      中對陳怡淳為前揭陳述。
    (二)被告曾於同日下午14時許獨自前往署立臺北醫院要求李曉
      筠出面負責，院方見狀連忙通知簡金桐到院協調。其後趙
      偉婷、陳怡淳、王玉雲、林淑華即陪同廖玉秋、簡金桐進
      入會議室。惟當陳怡淳轉告簡玉秋上午電話之內容予簡金
      桐知悉時，廖玉秋即自其手提包中拿出1 隻已遭開腸剖肚
      之死兔子揮舞，並當場恫稱：「我跟妳講，我把牠當作是
      姓李的，就在這裡，我不爽我就砍牠一刀」、「我當牠是
      姓李的那個女人，牠不是醫生」、「不爽，我就砍牠一刀
      」、「我當牠是姓李的，我不爽我就砍牠一刀」、「是姓
      李的害的」、「我吊在那裡，我不爽我就砍她一刀，我砍
      的不是小白兔，是姓李的」、「我還是會繼續砍，我不爽
      就把牠當作是姓李的」、「這一切，李醫師給我交代個清
      楚」等情，業據證人陳怡淳、王玉雲於本院審理時具結證
      述綦詳（本院卷第110 、111 、119 頁），核與證人趙偉
      婷、林淑華、簡金桐於偵訊時具結所證（第26635 號偵字
      卷第13頁、他字卷第26頁）及本院勘驗筆錄相符（錄音譯
      文部分見本院卷第142 、143 、146 頁，影像部分見同卷
      第171 、172 頁），堪認被告確曾於署立臺北醫院會議室
      內對趙偉婷、陳怡淳、王玉雲、林淑華為前揭陳述。
    (三)由前述(一)(二)段所認定之事實，可知被告為前述言論時，告
      訴人李曉筠均未在場，且被告於打第一通電話至署立臺北
      醫院時，雖曾對陳怡淳稱「要出人命了，要李醫師馬上去
      他們家」，但其此段陳述語焉不詳，難認有何惡害通知，
      其後不論是在陳怡淳接聽電話的過程，抑或趙偉婷、陳怡
      淳、王玉雲、林淑華與廖玉秋、簡金桐在會議室洽談的過
      程中，被告均未曾「明示」陳怡淳、趙偉婷、王玉雲、林
      淑華等人要將其所言「通知」告訴人。被告既未「直接」
      對被害人為惡害之通知，復無其他證據證明被告曾為「確
      定之間接」惡害通知，依據前揭說明，即與刑法第30 5條
      恐嚇危害安全罪中「已為惡害通知行為」之客觀構成要件
      不符。被告所為既不該當於此項客觀構成要件，則不論其
      所為言論是否足以令人心生畏怖、主觀上有無犯罪之故意
      及有無責任能力，均不影響本案認定之結果，故辯護人其
      餘所辯，爰不再逐一論述，附此說明。
五、綜上所述，本案依公訴人所提事證，尚不足證明被告所為業
    已該當恐嚇危害安全罪之構成要件，遑論已達通常一般之人
    均無所懷疑，而得確信被告有被訴犯罪事實之程度。此外，
    復查無其他積極證據足資證明被告確有恐嚇犯行，自屬不能
    證明被告犯罪，揆諸前開法條規定，應依法諭知被告無罪，
    以昭審慎。
六、按因刑法第19條第1 項之原因而不罰者，其情狀足認有再犯
    或有危害公共安全之虞時，令入相當處所，施以監護；有刑
    法第19條第2 項及第20條之原因，其情狀足認有再犯或危害
    公共安全之虞時，於刑之執行完畢或赦免後，令入相當處所
    ，施以監護。但必要時，得於刑之執行前為之；前2 項之期
    間為5 年以下，但執行中認無繼續執行之必要者，法院得免
    其處分之執行，刑法第87條定有明文。依其文義，應以被告
    因有刑法第19條第1 項（心神喪失）之原因而不罰，或有同
    法第19條第2 項（精神耗弱）及第20條（瘖啞）之原因而減
    輕其刑為前提，始有該條之適用餘地。若被告係因不符合其
    他犯罪構成要件而受無罪之諭知，即不符該條要件，自難援
    為諭知保安處分之依據。公訴人雖於論告時概稱：請鈞院於
    判刑時另外諭知保安處分等語，但被告既獲本院為無罪諭知
    ，即不符前該條文構成要件，公訴人聲請諭知保安處分，於
    法無據，併此敘明。
據上論斷，應依刑事訴訟法第301 條第1 項，判決如主文。
本案經檢察官顏妃琇到庭執行職務。
中    華    民    國    97    年    10    月    27    日
                  刑事第七庭  法  官  楊明佳
以上正本證明與原本無異
如不服本判決應於送達後10日內向本院提出上訴狀
                              書記官  林金良
中    華    民    國    97    年    10    月    27    日


司法院資訊處製作；財團法人民間司法改革基金會備份。
